最高法院民事判決　　　　　　　　　　　　　　　　九十一年度台上字第三三０號
　　上　訴　人　乙○○
　　訴訟代理人　紀復儀律師
　　被 上訴 人　甲○○
　　訴訟代理人　黃佩韻律師
右當事人間請求終止收養關係事件，上訴人對於中華民國八十九年五月九日台灣高等
法院台中分院第二審判決（八十九年度家上字第四號），提起上訴，本院判決如左：
    主  文
原判決廢棄，發回台灣高等法院台中分院。
    理  由
本件被上訴人主張：伊與妻因無法生育，於民國四十八年間收養上訴人為養女，伊妻
吳李玉葉已於八十六年七月一日死亡。詎上訴人竟於八十七年三月二日假藉伊之名義
向地政機關申請補發伊所有土地之權狀，新領之權狀即由其保管中；復強行扣留伊之
彰化銀行大甲分行存款簿及印鑑，並發函台中縣大安戶政事務所及彰化銀行大甲分行
凍結發給伊印鑑證明及禁止伊提款，已符合民法第一千零八十一條第六款所定得終止
收養關係之重大事由等情，求為宣告終止兩造間之收養關係之判決。
上訴人則以：伊於八十六年七月一日母親吳李玉葉過世返家奔喪，因親族為母親生前
處分一筆財產所得新台幣六百七十五萬元及因宗教不同而爭執不休，伊乃先返臺南，
由丈夫王仙利繼續處理喪事完畢後，丈夫即協同父親即被上訴人回臺南由伊照顧。有
關財產部分之存摺、身分證亦交王仙利帶回，定存單則由訴外人吳國富代管，以該定
存單利息作為被上訴人之生活費。乃被上訴人之親族為侵奪財產，竟利用其重度智障
根本無法照顧自己，而提起本件訴訟，其起訴自非合法等語。資為抗辯。
原審維持第一審所為被上訴人勝訴之判決，駁回上訴人之上訴，無非以：上訴人雖提
出台灣基督長老教會新樓醫院、高雄市立凱旋醫院出具之診斷證明書為證，辯稱被上
訴人有智能不足及器質性精神病，並無提起本件訴訟之意思，其對本件訴訟完全不知
云云。惟被上訴人既未經法院宣告禁治產，且於第一、二審均委任律師為其訴訟代理
人，並於第一審審理中二次到場，均當場表示要與上訴人終止收養關係，自難謂被上
訴人無提起本件訴訟之意思。上訴人復未舉證證明被上訴人委任訴訟代理人之意思表
示，係在無意識或精神錯亂中所為，亦難認其委任之意思表示為無效，而指該訴訟代
理人之資格有欠缺。其次，被上訴人主張上訴人於八十七年三月二日，假藉被上訴人
名義向地政事務所申請補發及保管其所有之土地權狀，並強行扣留被上訴人之存款簿
及印鑑，復發函予台中縣大安戶政事務所及彰化銀行大甲分行凍結發給被上訴人印鑑
證明及禁止其提款等情。業據被上訴人提出臺灣臺中地方法院（下稱臺中地院）八十
六年度重訴字第五六五號民事裁定、原法院八十七年度抗字六四０號裁定、土地登記
謄本、存證信函、印鑑證明、被上訴人所保有之舊土地所有權狀等為證，並經證人吳
火炎、吳陳紅綢結證屬實，又有臺中縣大甲地政事務所八十八年十月七日八八甲地籍
字第九五九九號函檢送由上訴人代理被上訴人就被上訴人所有土地於八十六年九月間
聲請補發權狀及補發之權狀郵寄由上訴人收受之申請資料；彰化商業銀行大甲分行八
十八年十月二十七日彰甲字第一八四六號函所檢送被上訴人帳號於八十六年九月間由
上訴人帶同被上訴人申請變更印鑑、換發存摺之申請資料為憑。被上訴人既非無行為
能力人，其所有財產本屬其本人所有，而可自由處分，豈容上訴人無端扣留？是上訴
人前述假藉被上訴人名義所為申請補發所有權狀、換發存款簿及變更印鑑，並凍結發
給被上訴人印鑑證明及禁止被上訴人提款之行為，顯已侵奪被上訴人之財產，自屬民
法第一千零八十一條第六款所定之重大事由。從而，被上訴人據以請求宣告終止兩造
間之收養關係即屬有理由等詞。為其判斷之基礎。
按訴訟程序當然或裁定停止間，法院及當事人不得為關於本案之訴訟行為，民事訴訟
法第一百八十八條第一項前段定有明文。本件訴訟程序，曾經第一審法院於八十八年
三月三十一日裁定「於台中地院八十八年度禁字第五０號宣告禁治產事件訴訟終結前
停止訴訟程序」，該裁定似迄未由該法院依同法第一百八十六條規定予以撤銷。乃該
法院遽憑被上訴人於同年七月二十一日以前開宣告禁治產事件已終結，聲請繼續進行
本件訴訟程序，竟未經撤銷停止訴訟程序之裁定而於同年九月十三日逕為言詞辯論，
並就本案為終局之判決，程序上即有重大瑕疵，原審未予糾正，已非允洽。況上開八
十八年度禁字第五０號宣告禁治產事件，係以聲請人即上訴人及其夫王仙利並非被上
訴人之最近親屬，依法不得聲請而駁回之，尚未就被上訴人是否為「禁治產人」之實
體事項予以認定，有該裁定影本在卷可稽，而上訴人曾提出台灣省立台南醫院診斷證
明書及台灣基督長老教會新樓醫院之診斷書，證明被上訴人患有器質性精神病，智能
重度障礙，無法自我照顧，需他人協助日常生活（見：第一審卷三五、三七頁），辯
稱：被上訴人無意思能力及無訴訟能力。原審對此應依職權調查之事項，未遑進一步
鑑定被上訴人是否有無意思能力及訴訟能力，僅以其於第一審陳述之數句話及有委任
訴訟代理人之事實，即認被上訴人非無意思能力及訴訟能力，亦嫌率斷。上訴論旨，
指摘原判決不當，求予廢棄，非無理由。又被上訴人似未提出其與上訴人間「身分關
係」之戶籍資料，案經發回，宜注意及之。
據上論結，本件上訴為有理由，依民事訴訟法第四百七十七條第一項、第四百七十八
條第一項，判決如主文。
中      華      民      國    九十一    年      二      月    二十七    日
                              最高法院民事第七庭
                                  審判長法官  蘇  茂  秋
                                        法官  徐  璧  湖
                                        法官  朱  建  男
                                        法官  曾  煌  圳
                                        法官  李  慧  兒
      右正本證明與原本無異
                                              書  記  官
中      華      民      國    九十一    年      三      月     十二     日
